【裁判字號】    90,台上,803
【裁判日期】    900504
【裁判案由】    損害賠償
【裁判全文】
最高法院民事判決                                  九十年度台上字第八○三號
    上  訴  人  甲○○
    被 上訴 人  新加坡商福聯盛工程有限公司台灣分公司
    法定代理人  蔡華豐
    訴訟代理人  秦玉坤律師
    被 上訴 人  台北市政府捷運工程局
    法定代理人  林陵三
    被 上訴 人  乙○○
右當事人間請求損害賠償事件，上訴人對於中華民國八十八年二月十一日台灣高等法
院第二審更審判決（八十七年度重上更(一)字第一二七號），提起上訴，本院判決如左
：
    主  文
原判決廢棄，發回台灣高等法院。
    理  由
本件上訴人主張：伊於民國八十二年十二月一日向被上訴人乙○○承租坐落台北市○
○○路○段一六九號地下一樓房屋（下稱系爭房屋）經營欣欣冰宮，惟該房屋於八十
三年二月初因牆壁、樓板龜裂，遇雨滲水不止，屋內又有多處漏水，致伊無法使用，
經伊通知乙○○修繕，未獲置理，伊自得依給付不能、物之瑕疵擔保責任、不完全給
付之規定，終止或解除契約，而契約既消滅，則依民法第二百五十九條及第一百七十
九條之規定，乙○○即應將受領之押租金新台幣（下同）二百萬元及租金一百萬元返
還予伊。另被上訴人新加坡商福聯盛工程有限公司台灣分公司（下稱福聯盛分公司）
承攬被上訴人台北市政府捷運工程局（下稱捷運局）台北市都會區捷運系統計劃南港
線ＣＮ二五五標工程（下稱ＣＮ二五五標工程），於開挖地下層工程，行經忠孝東路
四段一六九號大樓，未盡安全防護義務，施工不當，導致系爭房屋平時滲水，遇雨漏
水，共同侵害伊之租賃權及合法占有之權利，應連帶負侵權行為賠償責任。且乙○○
基於給付不能、物之瑕疵擔保責任、不完全給付之規定，亦應負賠償責任，並與福聯
盛分公司、捷運局負不真正連帶責任。伊承租系爭房屋經營冰宮，計支出裝潢費、溜
冰鞋費、員工薪資及遣散費、文宣廣告費、管理費、水電費及翻修燈光等費用，共一
千二百五十四萬零六百九十七元，茲因該房屋漏水無法營業，伊自受有上開支出之損
害等情。爰求為命乙○○給付三百萬元；福聯盛分公司、捷運局連帶給付或乙○○給
付一千二百五十四萬零六百九十七元，及均加付法定遲延利息之判決（上訴人請求損
害賠償超過上開金額部分，據其在第一審減縮聲明）。
被上訴人乙○○則以：上訴人發現系爭房屋漏水，並未定相當期限催告伊修繕，反而
要求伊保留現狀，待向被上訴人捷運局申訴後再做處理，伊已依其指示向捷運局聯繫
並申訴，無所謂怠於修繕之問題，上訴人自不得依民法第四百三十條之規定終止租約
。又上訴人在伊交付系爭房屋，經其裝潢完畢後，於八十三年一月至八十三年三月對
外營業，足見伊已依債務本旨為完全之給付，並無給付不能之情事。且租賃關係中之
修繕，亦非屬買賣契約之瑕疵擔保問題。再者，依台灣土木技師公會（下稱土木公會
）鑑定結果顯示，漏水原因為捷運施工造成，非可歸責於伊，自不應令伊負任何損害
賠償責任，或謂伊係加害給付。況由上訴人於漏水之初未依法終止契約，亦未以伊之
費用自行修繕，關門停業乃其無合法營業執照及店內發生兇殺案等情觀之，其無法使
用收益系爭房屋及其所主張之損害，顯係自己事由或疏失未行使法律所賦予之權利造
成。又依租賃合約書第六條第三項之約定，上訴人添附於系爭房屋之裝潢，並已由伊
取得所有權。因此，上訴人自仍應給付租金予伊，且不得請求伊賠償等語。被上訴人
福聯盛分公司、捷運局亦以：依中華民國建築技術學會於ＣＮ二五五標工程施工前就
系爭房屋原有損壞情形調查所製作之房屋現況調查表、原有損壞記錄表及照片所示，
系爭房屋早有龜裂及滲、漏水之情形，且除鑑定報告之照片三所示牆面滲水外，土木
公會亦鑑定該房屋之龜裂及滲、漏水與ＣＮ二五五標工程施工無關，而上開照片三所
示牆面滲水，該公會則僅鑑定可能為ＣＮ二五五標工程施工過程所造成，並認滲水量
不大，對於系爭房屋之使用性不致太大，足見上訴人不能使用收益系爭房屋，與伊等
無涉。又上訴人請求賠償之損害，或無確實證據足證有此損害，或為不實。縱或有之
，上訴人亦非受損物品之所有人，或其故意不搬離所致，其自不得請求伊等賠償等語
。福聯盛分公司並以：上訴人發現系爭房屋滲、漏水，未立即修繕，而任由損害發生
及擴大，自與有過失，依過失相抵之規定，應減輕或免除伊之給付義務；捷運局以：
伊就ＣＮＮ二五五標工程之定作並無過失，毋庸負賠償責任各等語，資為抗辯。
原審維持第一審所為上訴人敗訴判決，駁回其上訴，係以：上訴人主張其向被上訴人
乙○○承租系爭房屋及該房屋於八十三年二月漏水之事實，有土地及建物登記簿謄本
、支票存根、照片、附圖及存證信函暨收執等件為證，並為被上訴人所不爭執，固堪
信為真實。但查乙○○已於八十二年十二月一日將系爭房屋交付與上訴人使用，上訴
人於裝潢完畢後，並於八十三年一月至八十三年三月對外營業等情，為兩造所不爭，
且上訴人亦承認至八十三年三月下旬停止營業，是乙○○應無給付不能之情事。又租
賃物之瑕疵於交付後發生者，因民法租賃一節有特別規定，自應適用租賃有關之規定
。而租賃物如有修繕之必要應由出租人負擔者，依民法第四百三十條之規定，需承租
人定相當期限催告出租人修繕，出租人於期限內不為修繕時，承租人始得選擇終止租
約。上訴人發現系爭房屋漏水，並未定相當期限催告乙○○修繕，且主動要求乙○○
保留現狀（有事發當時至現場勘察之水電工莊先生為證），待向被上訴人捷運局申訴
後再做處理，而乙○○亦依上訴人指示積極向捷運局聯繫並申訴，有律師函、會勘紀
錄等件可憑，並為上訴人所不否認，是無所謂怠於修繕之問題，依上說明，上訴人終
止租約為不合法。復上訴人主張系爭房屋漏水為不完全給付，核其性質係屬可補正之
不完全給付，上訴人就乙○○之遲延修繕，需定相當期限催告乙○○履行，而於期限
內不履行時，始得解除契約，然如前述，上訴人並未定期催告乙○○修繕，其依不完
全給付之法律關係解除契約，亦非適法。矧系爭房屋漏水依約應由上訴人自行負責修
復，自不得以之解除契約。再者，上訴人於系爭房屋漏水後仍持續營業數月，故修補
該房屋滲水、漏水等瑕疵，並無於一定時期為之不能達契約目的之狀況，且上訴人與
乙○○間亦無以特別意思表示表明須於一定時期為修繕，揆之本院六十四年台再字第
一七七號、四十九年度台上字第三四五號判例（決），上訴人實無依民法第二百五十
五條解除租約之理。況如前述，關於租賃物修繕之權利義務，應適用民法第四百三十
條之規定，上訴人主張類推適用民法第二百五十五條規定，亦屬無據。準此，上訴人
終止租約或解除契約，均為不合法，且由上訴人於漏水之初未依法終止租約，亦未以
乙○○之費用自行修繕，而關門停業係因其無合法營業執照及店內發生兇殺案等情觀
之，其無法使用收益系爭房屋亦係自己之事由所致，依本院二十二年度上字第二○七
四號判決，上訴人仍應給付租金與乙○○，故其依民法第二百五十九條及第一百七十
九條之規定，請求乙○○返還受領之押租金二百萬元及租金一百萬元，即難准許。按
請求損害賠償，須有損害，始得為之；如無損害，即無賠償之可言。查系爭房屋經土
木公會鑑定結果，認為該房屋之滲水現象，除鑑定報告照片三所示之牆面滲水（滲水
量不大，影響系爭房屋之使用性不太大），因其位置接近ＣＮ二五五標ＢＬ１１車站
進口之連續壁施工現場，研判可能於ＣＮ二五五標連續壁工程施工過程所造成外，其
餘滲水現象，部分在施工前即已存在；部分研判係系爭房屋原有之施工瑕疵所造成，
且位置離ＣＮ二五五標連續壁施工之位置較遠，加上ＣＮ二五五標施工過程中對系爭
房屋所造成之沉陷及傾斜之影響甚小，因此系爭房屋之滲水現象，除上開照片三所示
與ＣＮ二五五標施工可能有直接之關係外，其餘滲水現象應非ＣＮ二五五標施工所直
接造成，有該公會鑑定報告書可稽。且第一審法院於道格颱風來襲經大量降雨之翌日
（即八十三年八月九日）上午履勘系爭房屋，結果地下室之地面中間位置雖有大面積
之積水，但除一處管線（明管）有水珠外，天花板及牆面均無水漬漏水之痕跡，有勘
驗筆錄足憑，是難認系爭房屋有明顯漏水，以致無法營業。至前揭鑑定報告記載系爭
房屋有積水痕跡、白華、礦物質沉澱現象，僅就照片及過去積水所遺痕跡為何予以說
明而已，並非謂系爭房屋仍持續積水。縱認系爭房屋有積水之現象，上訴人就滲、漏
水現象與無法營業兩者間之因果關係，亦從未善盡舉證責任。系爭房屋之滲、漏或積
水，既難認有致無法營業之情事，則上訴人請求不能營業之相關損害，自非有據。如
前所述，系爭房屋之漏水情形並不嚴重，如依約作為商業辦公之用，當不致受有影響
，且上訴人將該房屋用以經營冰宮及予以改裝增設，亦未能舉證證明其已依約事先徵
得乙○○之書面同意，故其請求賠償漏水影響冰宮營業及改裝增設後置於系爭房屋之
裝潢物損失，亦非有理。上訴人主張受損之物品，如未與系爭房屋附合者，自可於該
房屋漏水時搬移以免受損，且上訴人所提之證據資料及經第一審法院履勘現場比對，
亦難證實上訴人有因漏水而受損之此項物品；而與系爭房屋附合者，依動產附合於不
動產之關係及兩造所不爭之租約約定，則歸乙○○取得，且上訴人不得要求賠償，是
該等物品果因捷運施工而損害，亦應由乙○○請求修繕或賠償，於其怠於行使權利時
，上訴人始得代位行使，乃上訴人未舉證證明乙○○怠於行使權利，即逕行起訴請求
被上訴人賠償，並有未合。綜上所述，上訴人既無得請求賠償之損害存在，則其請求
被上訴人福聯盛分公司、捷運局連帶賠償或乙○○賠償，自屬無據，不應准許等詞，
為其判斷之基礎。
惟查被上訴人乙○○委任律師發給上訴人之存證信函，其上載明乙○○於八十三年三
月初接獲上訴人謂系爭房屋漏水之通知，並承諾修復，或上訴人曾通知乙○○負責修
繕等語（見一審一卷六○、六一、六五頁），且乙○○亦自認接獲上訴人房屋漏水及
修繕之通知（見一審一卷五六頁背面、原審上字一卷一六三頁正面、更字卷一○○頁
正面），由是以觀，上訴人似已通知乙○○房屋漏水及修繕，並獲乙○○之修復承諾
。而觀之乙○○所提律師函、會勘紀錄等件所載內容（附於一審一卷五九至七七頁）
，或可謂乙○○曾向被上訴人捷運局聯繫並申訴，但參以上訴人委任律師致乙○○代
理人之存證信函內容（乙○○以系爭房屋漏水係捷運施工所致，應向被上訴人福聯盛
分公司索賠，上訴人於會勘該漏水原因後，以乙○○接獲修繕通知後不為修繕，無繼
續租約之必要等語，見一審一卷一一一至一一五頁），似難認乙○○此舉係依上訴人
指示為之，且乙○○謂事發當時至現場勘驗水電之莊先生可證明係上訴人主動要求保
留現狀，亦未經原審調查，準此，僅憑乙○○上開函件能否謂其係依上訴人之指示向
捷運局聯繫並申訴，自非無疑。乃原審竟謂上訴人未定期催告乙○○修繕，並依該等
函件認乙○○依上訴人之指示積極向捷運局申訴，無怠於修繕之情事，進而以上訴人
終止、解除契約為不合法，就其請求返還押租金及租金部分，為其不利之判斷，即屬
可議。次查依據土木公會之鑑定報告書所附會勘照片顯示之狀況及說明（見該報告書
三、四頁及附件四），系爭房屋似有多處滲、漏水，並造成地面積水之情形，且乙○
○及福聯盛分公司亦均自認該房屋有漏水現象（見一審一卷五二頁背面），第一審法
院履勘結果，其地面中間部位並有大片面積積水（見一審一卷一二五頁背面），則上
訴人主張其經營之冰宮因而無法營業，是否全不足採，非無再推求之餘地。至於原審
認定上訴人經營之冰宮停止營業，係無合法營業執照及店內發生兇殺案所致，則未於
判決理由項下說明其認定之依據，判決理由自屬不備。又上訴人於原審提出房屋租賃
契約書及電費收據（見更字卷一三四、一三五頁），證明乙○○知悉其承租系爭房屋
為經營冰宮之用，並予同意，而原審就上訴人此項證據，未於判決理由項下說明其取
捨之意見，即認上訴人未經乙○○同意變更系爭房屋之用途，經營冰宮，以及改裝增
設，因此不得請求被上訴人賠償，同屬判決理由不備。復上訴人請求賠償之損害，除
原判決所謂與系爭房屋附合及未附合之物品外，尚有支付員工薪資及資遣費、文宣廣
告費之損害，故能否以上訴人在漏水時可搬移或依法及約定為乙○○所有，認上訴人
無該部分之損害，亦非無疑。綜上所述，原審依前揭理由，認定上訴人無請求賠償之
損害存在，而就上訴人請求損害賠償部分，為不利於其之判決，亦有可議。上訴論旨
，指摘原判決不當，求予廢棄，非無理由。
據上論結，本件上訴為有理由。依民事訴訟法第四百七十七條第一項、第四百七十八
條第一項，判決如主文。
中      華      民      國     九十     年      五      月      四      日
                              最高法院民事第一庭
                                  審判長法官  李  錦  豐
                                        法官  楊  鼎  章
                                        法官  吳  麗  女
                                        法官  陳  淑  敏
                                        法官  陳  國  禎
      右正本證明與原本無異
                                              書  記  官
中      華      民      國     九十     年      六      月      一      日


司法院資訊處製作；財團法人民間司法改革基金會備份。
